---
title: "Geomarketing na prática"
author: "Leonardo Fernandes Wink"
email: "leonardofwink@gmail.com"
date: "`r format(Sys.time(), '%d/%m/%Y')`"
output:
  bookdown::html_document2:
    theme: flatly
    highlight: haddock
    keep_md: yes
    number_sections: yes
    toc: yes
    toc_float:
      collapsed: no
      smooth_scroll: no
    fig_caption: yes
    code_download: false
    code_folding: show
  word_document: 
    toc: yes
    keep_md: yes
  pdf_document:
    toc: yes
  github_document:
    html_preview: true
always_allow_html: yes
editor_options: 
  chunk_output_type: console
fig.align: center
---

```{r pré-config, echo = FALSE}
R_LIBS_SITE = "E:\\Documents\\R\\R-4.2.2\\library"
pacman::p_load(bookdown)
```

```{r configurando exibir/ocultar código e resultados, include=FALSE}
hooks = knitr::knit_hooks$get()

hook_foldable = function(type) {
  force(type)
  function(x, options) {
    res = hooks[[type]](x, options)
    
    if (isFALSE(options[[paste0("fold.", type)]])) return(res)
    
    paste0(
      "<details><summary>", type, "</summary>\n\n",
      res,
      "\n\n</details>"
    )
  }
}

knitr::knit_hooks$set(
  Output = hook_foldable("output"),
  Plot = hook_foldable("plot")
)
```

# Introdução {#sec-introdução}

Este projeto é inspirado na live intitulada "Geomarketing na prática" feita por [Daniel Andrade](https://www.linkedin.com/in/dan-andrade/) no dia 25/01/2023.

Os dados fictícios foram fornecidos durante a live. É um estudo que busca identificar onde estão localizados os potenciais clientes de uma pizzaria no município do Rio de Janeiro.

Alguns desafios são apresentados durante o desenvolvimento do estudo, como trabalhar com diferentes formatos de arquivos. Aqui utilizei as extensões `.csv`, `.gpkg`, `.shp` e `.kml`.

Além disso, esse projeto é uma maneira de me desafiar. Enquanto o Daniel desenvolveu a análise utilizando o `QGIS`, eu busquei adaptar a mesma lógica dele, mas utilizando o `R`. Também procurei otimizar algumas etapas, principalmente no tratamento das planilhas.

Você pode optar por exibir ou ocultar todos os códigos utilizados através do menu superior `Code`.

# Pacotes necessários para a análise {#sec-pacotes-necessários-para-a-análise}

## Pacotes para ETL-Dataviz {#sec-pacotes-para-etl-dataviz}

```{r Pacotes necessários, message = FALSE, warning = TRUE}
pacman::p_load(
  # ETL (extract, transform, load)
  janitor, readr, readxl, lubridate,
  dplyr, 
  tidyverse, 
  glue,
  skimr,
  # Visualização
  ggplot2,
  rmarkdown, 
  knitr,
  kableExtra,
  ggthemes,
  ggtext
)
```

## Pacotes Geoespaciais {#sec-pacotes-geoespaciais}

```{r pacotes-geoespaciais, message = TRUE, warning = FALSE}
pacman::p_load(
  sf, raster, 
  leaflet, leaflet.extras,
  rgdal, rgeos,
  maps,
  mapview,
  ggmap
)
```

# *Extract, Transform, Load (ETL)* {#sec-extract-transform-load}

## Arquivos {#sec-arquivos}

No `code chunk` abaixo estou realizando a seguinte sequência de passos (*pipeline*):

1.  Importo o arquivo `.csv`.

2.  Coloco o nome das colunas em letras minúsculas e sem espaço/caracteres especiais para facilitar a manipulação.

3.  Gero duas novas colunas:

    1.  A coluna `endereco_completo` será usada para a [geocodificação](#sec-geocodificação).

    2.  A coluna `Name` será usada para unificar os dados (`inner_join()`) já geocodificados com as demais informações de endereço.

4.  Reordeno as colunas, para facilitar a visualização

5.  E, por fim, altero o formato da coluna para `tibble`, para ser melhor utilizada no `R`.

```{r importando arquivos, }
clientes_pizzaria <- read.csv(
  "E:/Desktop/Banco de dados - Super Live/Clientes _Pizzaria_RJ.csv", 
  header = TRUE,
  sep = ";",
) %>% 
  janitor::clean_names() %>% 
  mutate(
   endereco_completo = paste0(endereco, ", ", numero, ", ", bairro, "-", cidade),
   Name = endereco,
  ) %>% 
  rename(
    id_cliente = cliente                   ,
  ) %>%
  dplyr::select(
    c(1:3),
    Name,
    endereco_completo,
    everything()
  ) %>% 
  as_tibble()
```

No `code chunk` abaixo importo o arquivo em formato `.gpkg` da pizzaria. Além disso, transformo para o SRC `SIRGAS2000`.

```{r importando_pizzaria_analise, error = FALSE, comment = FALSE, warning = FALSE, message = FALSE, cache.comments = FALSE, echo=TRUE}
pizzaria_RJ <- st_read(
  "E:/Desktop/Banco de dados - Super Live/Pizzaria.gpkg"
) %>% 
  st_transform(crs = 4674) #4326 = WGS84, 4674 = SIRGAS2000
```

```{r, error = FALSE, comment = FALSE, warning = FALSE, message = FALSE, cache.comments = FALSE, echo=FALSE}
# st_crs(clientes_coords_attr)
# st_crs(pizzaria_RJ) #pra descobrir qual o SRC
```

## Importando malha municipal do IBGE {#sec-importando-malha-municipal-do-ibge}

Após fazer o *download* dos dados do site do IBGE[^1]

[^1]: [Malha municipal - RJ - IBGE](#link-malha-municipal-ibge)

```{r limite_municipal_RJ}
lim_mun_RJ <- shapefile(
  "E:/Desktop/Banco de dados - Super Live/RJ_Municipios_2021.shp"
) %>% 
  as("sf") 

lim_mun_RJ %>% 
  head(5)
```

# Análise exploratória de dados (EDA) {#sec-análise-exploratória-de-dados}

Nesta etapa verifico a estrutura do dado: como estão ordenadas as colunas, qual o conteúdo delas, o número de observações totais (ou `n`) e se temos valores não medidos/faltantes (`NA`).

Abaixo, temos a visualização da planilha `clientes_pizzaria`.

```{r Visualização da planilha importada, echo = FALSE}
paged_table(clientes_pizzaria,
            options = list(rows.print = 20,
                           cols.print = 10))
```

Encontramos que temos `r dim(clientes_pizzaria)[1]` linhas e `r dim(clientes_pizzaria)[2]` colunas.

```{r estrutura da planilha, echo=TRUE, eval=FALSE}
clientes_pizzaria %>% 
  str()
```

```{r echo=FALSE, eval=TRUE}
clientes_pizzaria %>% 
  str() %>% 
  kbl() %>% 
  kable_styling(
    bootstrap_options = c(
      "striped",
      "hover",
      "responsive"
    )
  )
```

```{r}
clientes_pizzaria %>% 
  skim() 
```

------------------------------------------------------------------------

No `code chunk` abaixo, armazeno as informações da função `skim()` em formato `tibble` na variável `eda`, para a manipulação de dados dentro do `R`. Na sequência, identificamos as colunas geradas a partir da função `skim()`.

```{r echo=TRUE}
eda <- clientes_pizzaria %>% 
  skim() %>% 
  as_tibble()
```

```{r echo=TRUE, results='hide'}
eda %>% 
  names()
```

```{r echo = FALSE}
eda %>% 
  names() %>% 
  as_tibble() %>% 
  kbl() %>% 
  kable_styling(
    bootstrap_options = c(
      "striped",
      "hover",
      "responsive"
    )
  )
```

Existem `r eda %>% count(skim_type) %>% .[[1,2]]` colunas do tipo `r eda %>% count(skim_type) %>% .[[1,1]]` e `r eda %>% count(skim_type) %>% .[[2,2]]` colunas do tipo `r eda %>% count(skim_type) %>% .[[2,1]]`.

```{r}
eda %>% 
  count(skim_type)
```

No `code chunk` abaixo identificamos há diferença no número de `endereços` e `endereços completos`, ou seja, temos valores repetidos na coluna `endereco`. Isso aponta para o fato de termos múltiplos clientes na mesma rua.

```{r}
eda %>% 
  dplyr::select(
    skim_variable,
    character.n_unique
  )
```

### Número de NAs

Há `r eda %>% dplyr::select(n_missing) %>% sum()` valores faltantes.

```{r}
eda %>% 
  dplyr::select(n_missing) %>% 
  sum()
```

### Quais bairros possuem mais clientes

```{r bairros mais recorrentes, echo = TRUE}
eda_rua <- clientes_pizzaria %>% 
  distinct(
    endereco_completo,
    .keep_all = TRUE
  ) %>%
  dplyr::select(
    endereco, numero, endereco_completo, bairro,
  ) %>% 
  group_by(endereco) %>% 
  mutate(n = n()) %>% 
  ungroup() %>% 
  arrange(
    desc(n),
    desc(bairro),
    desc(endereco),
    numero
    ) %>% 
  dplyr::select(
    # -endereco, 
    -numero,
  )
```

```{r tabela bairros mais recorrentes, echo = FALSE}
eda_rua %>% 
  head(10) %>% 
  kbl() %>% 
  kable_styling(
    bootstrap_options = c(
      "striped",
      "hover",
      "responsive"
    )
  )
```

No `code chunk` acima identificamos onde há mais clientes no mesmo bairro. Através da variável `eda_rua` percebemos que algumas ruas se repetem. A `r eda_rua[ ,c(1, 3, 4)] %>% distinct(endereco, .keep_all = TRUE) %>% filter(n == max(n)) %>% pull(1)`, do bairro `r eda_rua[ ,c(1, 3, 4)] %>% distinct(endereco, .keep_all = TRUE) %>% filter(n == max(n)) %>% pull(2)`, é a que possui maior número de observações, com `n` total igual a `r eda_rua[ ,c(1, 3, 4)] %>% distinct(endereco, .keep_all = TRUE) %>% filter(n == max(n)) %>% pull(3)`.

# Geração de mapas {#sec-geração-de-mapas}

## Mapa municípios - Rio de Janeiro {#sec-mapa-municípios---rio-de-janeiro}

```{r mapa-estatico, fig.cap = "Mapa estático dos municípios do Rio de Janeiro", eval=TRUE, warning=FALSE}
Brasil <- getData(
  "GADM",
  country = "Brazil",
  level = 3
) %>%
  st_as_sf()

RJ <- subset(Brasil,
             NAME_1 == "Rio de Janeiro")

# Definindo o SRC
RJ <- RJ %>%
  st_transform(crs = 4674) #4326 = WGS84, 4674 = SIRGAS2000

clientes_pizzaria %>%
  ggplot()+
  geom_sf(
    data = RJ
  )+
  labs(
    title = "Municípios - RJ",
    x = "Longitude",
    y = "Latitude",
    caption = "Elaborado por: Leonardo Fernandes Wink\n26/01/2023"
  )+ 
  theme_bw()+
  theme(
    plot.title = element_text(
        size = 16,
        hjust = 0.5,
        color = "black",
        face = "bold"
      ),
  )

```

## Geocodificação {#sec-geocodificação}

-   Para essa etapa é necessário que se importe o arquivo para o `Google Earth Pro` e salve em `.kml`.
-   Nesse `code chunk` são gerados os campos de `lat` e `long`.

```{r pegando latlong}
clientes_coords_attr <- read_sf(
  "E:/Desktop/Banco de dados - Super Live/Clientes _Pizzaria_RJ.kml"
) %>% 
  st_zm(
    drop = TRUE,
    what = "ZM"
  ) 
```

```{r ajuste-SRC, include=FALSE, eval=FALSE}
# utilizar quando os dados estão dentro de list()
# clientes_coords_attr <- clientes_coords_attr %>%
#   mutate(
#     long = 
#       unlist(map(
#         clientes_coords_attr$geometry,1
#       )),
#     lat = 
#       unlist(map(
#         clientes_coords_attr$geometry,2
#       ))
#   ) %>%
#   st_sfc(crs = 4326)
```

```{r ajustando SRC}
clientes_coords_attr <- clientes_coords_attr %>% 
  dplyr::mutate(long = sf::st_coordinates(.)[,1],
                lat = sf::st_coordinates(.)[,2]) %>% 
  st_transform(crs = 4674) #4326 = WGS84, 4674 = SIRGAS2000
```

```{r inner_join}
clientes_pizzaria_join <- inner_join(
  x = clientes_pizzaria, 
  y = clientes_coords_attr,
  by = "Name"
  )
```

# Mapa interativo {#sec-mapa-interativo}

Nesta seção geramos os mapas interativos. Você pode dar *zoom*, arrastar para os lados e clicar nos pontos para saber mais informações a respeito.

## Mapa de localização dos clientes da pizzaria {#sec-mapa-de-localização-dos-clientes-da-pizzaria}

Gerando o mapa que será base para os demais.

-   Especificando o zoom inicial;

-   Adicionando a quadrícula dos graus (intervalo de 5º em 5º);

-   Definindo o provedor do mapa-base;

    -   Se é imagem de satélite (ESRI) ou

    -   *Software* livre, o *Open Street Map* (OSM)

-   Adicionando o limite dos municípios do estado do Rio de Janeiro;

-   Adicionando a barra de escala no canto inferior direito.

```{r mapa_interativo, fig.cap = "Mapa interativo", message = FALSE, warning = FALSE, eval = TRUE}
mapa_interativo <- clientes_pizzaria_join %>% 
  leaflet() %>% 
  setView(
    lat = -23,
    lng = -43.2,
    zoom = 8
  ) %>% 
  addSimpleGraticule(
    interval = 5,
    showOriginLabel = FALSE,
  ) %>% 
   addProviderTiles(
    # "Esri.WorldImagery" #Imagem de satélite
    "OpenStreetMap.Mapnik" #OpenStreetMap -> Software livre
  ) %>% 
  addPolygons(
    data = lim_mun_RJ,
    color = "red",
    fill = FALSE,
    weight = 2.5,
    opacity = 1,
  ) %>% 
  addScaleBar(
    # map,
    position = "bottomright",
    options = scaleBarOptions(
      maxWidth = 150,
      metric = TRUE,
      imperial = FALSE,
      updateWhenIdle = TRUE
    )
  )
```

## Área de influência 1-3km {#sec-área-de-influência-1-3km}

A partir das áreas de influência, depreende-se a área em que devem ser direcionadas campanhas de marketing, conforme a figura \@ref(fig:mapa-area-influencia).

```{r mapa-area-influencia, fig.cap = "Mapa de área de influência", message = FALSE, warning = FALSE, eval = TRUE}
mapa_interativo %>%
  addCircles(
    data = pizzaria_RJ,
    radius = 3000,
    fillOpacity = 0.1,
    color = "green",
    popup = ~paste0(
      "<b>Endereço: </b>", "Rua João Paulo I", ", ", "s/n", "<br>",
      "<b>Bairro: </b>", "Estácio", "<br>",
      "<b>Município: </b>", "Rio de Janeiro", "<br>",
      "<b>CEP: </b>", "-", "<br>",
      "<b>Área de Influência: </b>", "3km",
      sep = " "
    )
  ) %>% 
  addCircles(
    data = pizzaria_RJ,
    radius = 1000,
    fillOpacity = 0.3,
    color = "green",
    popup = ~paste0(
      "<b>Endereço: </b>", "Rua João Paulo I", ", ", "s/n", "<br>",
      "<b>Bairro: </b>", "Estácio", "<br>",
      "<b>Município: </b>", "Rio de Janeiro", "<br>",
      "<b>CEP: </b>", "-", "<br>",
      "<b>Área de Influência: </b>", "1km",
      sep = " "
    )
  ) %>% 
  addCircleMarkers(
    data = clientes_pizzaria_join,
    lng = ~long,
    lat = ~lat,
    radius = 5,
    fillOpacity = 0.6,
    color = "orange",
    popup = ~paste0(
      "<b>Endereço: </b>", {endereco}, ", ", numero, "<br>",
      "<b>Bairro: </b>", bairro, "<br>",
      "<b>Município: </b>", cidade, "<br>",
      "<b>CEP: </b>", cep, "<br>",
      sep = " "
    )
  ) %>% 
  addCircleMarkers(
    data = pizzaria_RJ,
    radius = 8,
    fillOpacity = 1,
    color = "green",
    popup = ~paste0(
      "<b>Endereço: </b>", "Rua João Paulo I", ", ", "s/n", "<br>",
      "<b>Bairro: </b>", "Estácio", "<br>",
      "<b>Município: </b>", "Rio de Janeiro", "<br>",
      "<b>CEP: </b>", "-", "<br>",
      sep = " "
    )
  )
```

```{r map_view, echo = FALSE, eval = FALSE}
clientes_coords_attr %>% 
  mapview()
```

## Mapa de calor {#sec-mapa-de-calor}

Na figura \@ref(fig:heat-map), temos o mapa de calor, indicando onde está a maior densidade de clientes espacialmente.

```{r heat-map, fig.cap = "Mapa de calor", message = FALSE, warning = FALSE, eval = TRUE}
mapa_interativo %>% 
  addCircleMarkers(
    data = clientes_pizzaria_join,
    lng = ~long,
    lat = ~lat,
    radius = 5,
    fillOpacity = 0.6,
    color = "orange",
    popup = ~paste0(
      "<b>Endereço: </b>", {endereco}, ", ", numero, "<br>",
      "<b>Bairro: </b>", bairro, "<br>",
      "<b>Município: </b>", cidade, "<br>",
      "<b>CEP: </b>", cep, "<br>",
      sep = " "
    )
  ) %>% 
  addCircleMarkers(
    data = pizzaria_RJ,
    radius = 8,
    fillOpacity = 1,
    color = "green",
    popup = ~paste0(
      "<b>Endereço: </b>", "Rua João Paulo I", ", ", "s/n", "<br>",
      "<b>Bairro: </b>", "Estácio", "<br>",
      "<b>Município: </b>", "Rio de Janeiro", "<br>",
      "<b>CEP: </b>", "-", "<br>",
      sep = " "
    )
  ) %>% 
  addHeatmap(
    data = clientes_coords_attr,
    # max = 0.01,
    blur = 100,
    radius = 50, #isso aqui na vdd é diametro
    # gradient = "magma"
  ) 
```

# Dados {#sec-dados}

1.  [Código para esse documento](https://rpubs.com/leonardofwink/geomarketing-na-pratica)
2.  [Malha municipal - RJ - IBGE](https://www.ibge.gov.br/geociencias/organizacao-do-territorio/malhas-territoriais/15774-malhas.html?=&t=acesso-ao-produto){#link-malha-municipal-ibge}

# Informações adicionais {#sec-informações-adicionais .unnumbered}

E-mail para contato: [leonardofwink\@gmail.com](leonardofwink@gmail.com)

GitHub: <https://github.com/leonardofwink/>

LinkedIn: <https://www.linkedin.com/in/leonardofwink/>

# Citação {#sec-citação .unnumbered}

WINK, Leonardo Fernandes. **Geomarketing na prática**. Rpubs.Porto Alegre - RS, 26 jan. 2023. Disponível em: <https://rpubs.com/leonardofwink/geomarketing-na-pratica.>
